【裁判字號】    99,上更(二),47
【裁判日期】    990609
【裁判案由】    強盜
【裁判全文】
臺灣高等法院高雄分院刑事判決      99年度上更(二)字第47號
上  訴  人
即  被  告  乙○○
指定辯護人  本院公設辯護人  孫妙岑
上列上訴人因強盜案件，不服臺灣高雄地方法院97年度訴字第85
5 號中華民國97年11月28日第一審判決（起訴案號：臺灣高雄地
方法院檢察署96年度偵字第35618 號），提起上訴，判決後經最
高法院於中華民國99年1 月29日以99年度台上字第637 號第二次
撤銷發回更審，本院判決如下：
    主  文
原判決關於乙○○被訴強盜罪、妨害自由罪暨定應執行刑部分均
撤銷。
乙○○犯共同私行拘禁罪，累犯，處有期徒刑貳年捌月。
    事  實
一、乙○○曾於民國94年間因妨害公務罪，經原審法院以94年度
    簡字第5323號判處有期徒刑3 月確定，甫於95年3 月23日易
    科罰金執行完畢，竟夥同郭宏（另經本院於98年3 月18日
    以98年度上訴字第34號判處有期徒刑7 月確定）、綽號「作
    胖仔」（台語做『做麵包』之意）成年男子及另一名年籍不
    詳之成年男子，共同基於私行拘禁之犯意聯絡，駕車前往高
    雄縣鳥松鄉○○街63巷3 號甲○○住處，欲強押與乙○○先
    前有刑事強盜案件訴訟糾紛之甲○○，除欲對其藉機報復甲○○曾在該案對其不利之陳述外，並欲逼迫其在該強盜案件
    日後審理時為有利之證述。嗣於96年11月22日晚上11時許，
    見甲○○騎機車返家，即與郭宏（郭宏另經本院以98年
    度上訴字第34號判處有期徒刑7 月確定）、「作胖仔」及另
    名年籍不詳男子，以束住甲○○脖子之方式共同強押甲○○
    上車，由郭宏開車，乙○○坐在副駕駛座，該「作胖仔」
    及另該名年籍不詳之男子則將甲○○控制在後座，先將之載
    至屏東縣萬丹鄉之某處矮屋（簡稱屏東縣萬丹鄉矮屋）內，
    由乙○○對其毆打後（乙○○被訴傷害罪部分，業經原審法
    院以97年度訴字855 號判決不受理確定在案），並為防止甲○○逃跑，復基於使人行無義務事之犯意，責令其取交身上
    之皮包1 只《內有身分證、駕照、行照、第一商銀金融卡各
    1 張及新台幣（下同）5 百元紙鈔1 張、1 百元紙鈔4 張》
    及數目金額不詳之零錢、手機1 具、甲○○上開住處及機車
    鑰匙等物，並又以膠帶綑綁甲○○雙手之方式，以控制其行
    動自由並予以拘禁在該處，而該名「作胖仔」及另該名年籍
    不詳之男子則旋即離開屏東縣萬丹鄉矮屋後，乙○○復於同
    月25日與郭宏共同再將甲○○押至高雄縣林園鄉○○村○○路131 巷10號10樓乙○○租處（簡稱海洋大樓10樓），並
    由乙○○以電話召來亦有共同私行拘禁犯意聯絡之潘昱抒參
    與拘禁甲○○（潘昱抒共同犯私行拘禁罪部分，業經原審法
    院以97年度訴字第925 號判處有期徒刑6 月確定），乙○○
    並於甲○○被私行拘禁期間，因認甲○○之飲食生活費仍應
    由甲○○本人行自支付，竟基於使人行無義務之事之接續犯
    意，復於同月25日又囑潘昱抒在海洋大樓10樓看守甲○○後
    ，其與郭宏共同又駕車返回甲○○在上開高雄縣鳥松鄉○○街63巷3 號住處拿取甲○○之換洗衣物之同時再取走甲○○之台灣土地銀行、台灣企銀、第一銀行、富邦銀行、彰化
    銀行存摺各1 本及聯邦銀行信用卡3 張、中國信託銀行信用
    卡5 張後返回海洋大樓10樓，復在甲○○行動自由遭剝奪之
    際，乙○○又以毆打之強暴手段逼問其供出提款卡之密碼，
    要甲○○支付其自身受拘禁期間之開銷費用，而使甲○○行
    無義務之事，然其後因見甲○○上開提款卡及信用卡僅剩之
    存款不多，直至96年11月29日已未能再支應甲○○生活費用
    ，始向甲○○表示可自由離去，其間共計拘禁甲○○長達7
    日之久。惟甲○○取得行動自由後，不但未予離去，竟於96
    年11月30日上午7 時許，又與乙○○、郭宏及綽號「妹妹
    」之不詳姓名成年女子等4 人共同將往高雄縣鳥松鄉○○街
    132 巷2 弄15號住處控制丙○○行動自由（甲○○被訴共同
    剝奪他人行動自由部分，經原審法院以97年度訴字第925 號
    判處有期徒4 月，而由本院以98年度上訴字第684 號判決無
    罪，現由檢察官上訴最高法院審理中），嗣甲○○不滿又因
    故遭乙○○毆打，而於同月12日搭乘乙○○所駕駛不詳車號
    之車輛行經屏東市某動物診所前，突下車進入該診所尋求協
    助，經該診所人員發覺有異報警後，乙○○為警循線在其友
    人潘志建住處緝獲。
二、案經甲○○訴由高雄縣政府警察局林園分局報請臺灣高雄地
    方法院檢察署檢察官偵查起訴。
    理    由
壹、證據能力部分：
一、按被告以外之人於偵查中向檢察官所為之陳述，除顯有不可
    信之情況者外，得為證據，刑事訴訟法第159 條之1 第1 項
    定有明文。本件證人即告訴人甲○○、潘志建、郭宏於檢
    察官偵查中之證述，對被告乙○○而言雖係審判外之陳述，
    惟依卷存之證據並無顯不可信之情況，依上引刑事訴訟法之
    規定，即有證據能力，且其事後已於法院審理時到庭接受被
    告乙○○及其選任辯護人之詰問，被告乙○○之詰問權亦已
    獲保障。
二、刑事訴訟法第158 條之3 規定：「證人、鑑定人依法應具結
    而未具結者，其證言或鑑定意見，不得作為證據。」所謂「
    依法應具結而未具結者」，係指檢察官或法官依刑事訴訟法
    第175 條之規定，以證人身分傳喚被告以外之人到庭作證，
    或雖非以證人身分傳喚到庭，而於訊問調查過程中，轉換為
    證人身分為調查時，此時其等供述之身分為證人，則檢察官
    、法官自應依本法第186 條有關具結之規定，命證人供前或
    供後具結，陳述始符合第158 條之3 之規定，始有證據能力
    。若檢察官或法官非以證人身分傳喚而以告發人、告訴人、
    被害人或共犯、共同被告身分傳喚到庭為訊問時，其身分既
    非證人，即與「依法應具結」之要件不合，縱未命其具結，
    純屬檢察官或法官調查證據職權之適法行使，當無違法可言
    。本件同案被告郭宏各次就案發過程在法院及檢察官偵查
    中所為之陳述，其以被告之身分所為供述部分，雖未經具結
    ，惟其於檢察官偵查中之陳述並無顯不可信之情事，依上所
    述，自有證據能力，且其事後已於法院審理時到庭接受被告
    乙○○之詰問，自得援為認定犯罪事實之證據。
三、除顯有不可信之情況外，從事業務之人於業務上或通常業務
    過程所須製作之紀錄文書、證明文書，得為證據，刑事訴訟
    法第159 條之4 第2 款定有明文。本件卷附台北富邦商銀行
    高雄分行、彰化商業銀行高雄分行、彰化商業銀行鳳山分行
    、台灣中小企業銀行大發分行、聯邦商業銀行、台灣土地銀
    行三民分行、中國信託商業銀行函查告訴人甲○○在上開銀
    行存款、交易明細及信用卡是否有停卡之情事所為函覆均係
    從事金融業務之人於業務上所作成之文書，依上引刑事訴訟
    法之規定，亦自有證據能力。
四、被告以外之人於審判外之陳述，雖不符前4 條（即刑事訴訟
    法第159 條之1 至之4 ）之規定，而經當事人於審判程序同
    意作為證據，法院審酌該言詞陳述或書面陳述作成時之情況
    ，認為適當者，亦得為證據。本判決後述所引其餘審判外書
    面資料，固均屬傳聞證據，惟檢察官、被告及辯護人均知屬
    審判外之書面資料，且均無異議為本案言詞辯論，本院審酌
    該等書面資料其取得之過程並無瑕疵，且與本案亦具有關連
    性，是依刑事訴訟法第159 條之5 第2 項之規定認均具有證
    據能力。
貳、實體上認定：
一、訊據被告乙○○因不滿甲○○先前曾於強盜案件中對其為不
    利之陳述，而於96年11月22日晚上11時50分許，夥同郭宏
    、「作胖仔」及另名年籍不詳男子駕車前往高雄縣鳥松鄉○○街63巷3 號甲○○住處前共同強押甲○○上車，並先後將
    之載至屏東縣萬丹鄉矮屋及海洋大樓10樓予以拘禁，復於同
    年11月25日又與郭宏共同前往甲○○上開住處，除為甲○○拿換洗衣物外，同時亦拿取屋內甲○○之台灣土地銀行、
    台灣企銀、第一銀行、富邦銀行、彰化銀行存摺各1 本及聯
    邦銀行信用卡3 張、中國信託銀行信用卡5 張等情不諱（本
    院卷58頁反面、65頁反面），惟否認有於96年11月22日強取
    甲○○皮包（內有身分證、駕照、行照、第一商銀金融卡各
    1 張）、現款900 元及數目金額不詳之零錢，亦否認曾有逼
    使甲○○說出其提款卡密碼，並辯稱：96年11月22日是甲○○自行取出身上皮包、提款卡、機車及住處鑰匙，但其中並
    沒有現款900 元云云。
二、本院查：
（一）被告乙○○夥同郭宏、綽號「作胖仔」（台語做『做麵
      包』之意）成年男子及另一名年籍不詳之成年男子，共同
      於96年11月22日晚上11時50分許，共同駕車前往高雄縣鳥
      松鄉○○街63巷3 號甲○○住處，強押前與其有刑案強盜
      訴訟糾紛之甲○○，除藉以報復外，並欲逼迫甲○○在其
      被訴對之強盜案件審理時改為有利證述之事實，業據證人
      郭宏證述在卷（偵卷202-203 頁背面），並證稱：因為
      乙○○與甲○○有官司案件，乙○○要甲○○幫她解套等
      語（偵卷202 頁反面），復於警詢供稱：因為甲○○與乙○○有一件強盜案官司，乙○○要甲○○更改口供等語（
      偵卷197-199 頁），核與證人甲○○於原審證述：（當時
      乙○○為可要綁架你？）因3 、4 年前丙○○有叫乙○○
      綁架我…乙○○說我3 、4 年前有去指證她等語相符（原
      審一卷150 頁、152 頁156 頁）。又被告乙○○與郭宏
      、綽號「作胖仔」（台語）之成年男子及另一名年籍不詳
      之成年男子4 人於96年11月20日晚上11時許，共同強押甲○○上車，先將甲○○載至屏東縣萬丹鄉矮屋（平房）加
      以毆打並加以拘禁後，復於同月25日，再由被告乙○○與
      郭宏強押甲○○到海洋大樓10樓，並由乙○○以電話招
      來潘昱抒共同拘禁甲○○之事實，業據證人甲○○證述在
      卷（偵卷91頁），核與證人潘昱抒於原審供稱：我一開始
      不知道強押甲○○這件事情，後來我過去他們所住的地方
      ，地點在林園某大樓，…要我幫忙看管甲○○…甲○○是
      被限制在公寓裡面無法離開等語（原審一卷191-207 頁）
      ，足見被告乙○○於案發當時夥同郭宏、「作胖仔」成
      年男子及另一名年籍不詳之成年男子共同前往甲○○住處
      強押其上車，並將甲○○拘禁在屏東縣萬丹鄉矮屋3 日後
      （即96年11月25日），又與郭宏將甲○○押至海洋大樓
      10樓租處，並由潘昱抒共同參與拘禁甲○○之事實，應可
      確認。又由被告乙○○將被害人甲○○移置不同地點拘禁
      之情以觀，足見其主觀上除為報復甲○○先前之對其強盜
      之不利指訴外，復為因應其日後該訴訟上欲以甲○○翻供
      而有利行為作準備之事實，亦可確認，故其對甲○○之拘
      禁行為，應係基於妨害自由之犯意，已甚顯明。
（二）又被告乙○○自甲○○住處甫強押甲○○至屏東縣萬丹鄉
      矮屋內，即要求甲○○將身上之皮包1 只（內有身分證、
      駕照、行照、第一商銀金融卡各1 張及5 百元紙鈔1 張、
      1 百元紙鈔4 張）之事實，業據甲○○偵訊證述在卷（偵
      卷91頁、208 頁），核與證人郭宏於原審法院裁定延長
      羈押時所供稱：甲○○身上的現金、鑰匙及證件是乙○○
      拿的，當時我沒有在場，是之後我回到現場乙○○跟我說
      的等語相符（原審五卷10頁），而甲○○於當日（96年11
      月22日）確有自台灣中小企業銀行大發分行之帳戶內領取
      900 元之事實，亦有本院向該行函查檢送之交易明細在卷
      可憑（本院前審更一66頁、67頁），足見被告乙○○否認
      甲○○之現款900 元云云，自非可信。又由被告乙○○當
      時取走甲○○身上皮夾及住處、機車鑰匙、手機等物後，
      仍對其繼續拘禁情形觀之，亦見被告乙○○取走甲○○上
      開物品，係為防止其逃跑之事實，已甚顯明。另被告乙○○又於同月25日囑潘昱抒在海洋大樓10樓看守甲○○後，
      復與郭宏又共同駕車返回甲○○在高雄縣鳥松鄉○○街
      住處拿取甲○○之換洗衣物之同時，再取走甲○○住處內
      之台灣土地銀行、台灣企銀、第一銀行、富邦銀行、彰化
      銀行存摺各1 本及聯邦銀行信用卡3 張、中國信託銀行信
      用卡5 張之事實，亦據證人郭宏警詢及原審證述在卷（
      偵卷216 頁、217 頁、原審一卷23頁），核與被害人甲○○證述：過了2 、3 天之後，乙○○就拿我的存摺等物丟
      在床上，問我這是否我的東西問我密碼，反正就是有錢的
      事情她就會問，我是那個時候才知道乙○○有去過我家等
      語（原審三卷212 頁）相符。另證人潘昱抒亦於原審供稱
      ：我有看到甲○○的皮夾、存摺，乙○○有在甲○○的面
      前拿甲○○的皮夾、存摺並翻給他看，並問這是不是他的
      東西等語（原審一卷193 頁），足見被告乙○○事後確有
      與郭宏一起返回甲○○住處拿取甲○○平日換冼衣物及
      信用卡、存摺等物，應可確定。又被告乙○○取得甲○○
      上開信用卡、金融卡及存摺後，即向甲○○逼問上開信用
      卡、金融卡及存摺密碼之事實，業據甲○○證述在卷（原
      審一卷154 頁、155 頁），核與潘昱證稱：（是否有看到
      乙○○在逼問甲○○提款卡、信用卡的密碼？）我有聽到
      一點點，但是我沒有看到，因為當時我在上廁所等語（原
      審一卷193 頁）大致相符，另證人甲○○復證稱：（拿你
      的存摺、信用卡做什麼？）因為乙○○在跑路沒有錢，她
      拿我的存摺、信用卡東西是要領錢，因為我被她綁走，所
      以她要負責養我，但她說她沒有錢養我，要我告訴她密碼
      ，我不告訴她，所以她就打我等語（原審一卷155 頁），
      足見被告乙○○有逼問甲○○上開金融機構信用卡、金融
      卡之密碼，其主觀上係認甲○○之飲食生活費仍應由其自
      身支出，故縱令以強暴方式要甲○○告知其密碼，而使其
      行無義務事之犯意，亦甚顯明。
（三）又按刑法上之強盜罪，以行為人有為自己或第三人不法所
      有之意圖為構成要件之一，若奪取財物係基於他種目的，
      而非出於不法所有之意思者，縱其行為違法，要不成立強
      盜罪（最高法院21年上字第18號判例參照）。本件證人甲○○雖證稱：（乙○○他們押走你的目的為何？）要拿我
      的錢。（為何他們會認為你有錢，並將你綁走？）因為他
      們在跑路，我有在工作，有收入云云（偵卷209 頁、210
      頁），惟於原審則證稱：乙○○說可以放我一條生路，並
      要我想想看，有無什麼辦法，不用我本人出面，她可以拿
      到錢，我就告訴乙○○說想不出來，所以她又繼續對我拳
      打腳踢，…拿你的存摺、信用卡做什麼？）因為乙○○在
      跑路沒有錢，她拿我的東西是要領錢，而我被她綁走，所
      以她要負責養我，但她說她沒有錢養我，要我告訴她密碼
      ，我不告訴她，所以她就打我，或者叫郭宏打我…（有
      無去網咖唱歌？）有（去網咖、唱歌、吃飯幾次？）去網
      咖2 次，去唱歌、吃飯幾次我記不清楚，但她綁我的主要
      目的是翻供等語（原審一卷152 頁、154 頁、155 頁、15
      9 頁、163 頁、167 頁）。另證人郭宏於原審亦供稱：
      因為甲○○與乙○○之間有強盜的刑事訴訟案件，乙○○
      要求甲○○要變更口供，所以乙○○才邀我一起去找甲○○，而我們才會至甲○○住處前強押甲○○，至於綽號「
      作麵包」之男子是乙○○打手機約他一起去的等語（原審
      一卷21頁），復供稱：我沒有強搜甲○○身上的財物，那
      些東西是乙○○拿的，但事後我有看到乙○○有拿幾百元
      給綽號『做麵包』（即「作胖仔」）的搭計程車離去等語
      （原審一卷22頁），足見被告乙○○與郭宏及「作胖仔
      」等人共同強押甲○○之初，其目的應僅在拘束其人身自
      由，否則何以被告乙○○等人於案發當時強押甲○○之地
      點即在甲○○住處前，而以當時正值深夜，若有意要向甲○○強盜財物，則被告乙○○等4 人自可將甲○○押返至
      甲○○住處，再搜刮屋內財物即可，何以會先將甲○○押
      至屏東縣萬丹鄉矮屋內，再取其身上證件、鑰匙等物之理
      。況參諸證人郭宏所證稱：有看到乙○○又拿幾百元給
      綽號「作胖仔」男子搭計程車離去等語以觀，足見被告乙○○於案發之際夥同郭宏、「作胖仔」等人強押甲○○
      上車，其目的在於拘束甲○○之人身自由，應可確認，故
      自難僅以甲○○上開主觀上之臆測乙○○等人因遭通緝無
      經濟來源，始對其強盜取財云云，即推認被告乙○○主觀
      上有強盜之犯意。另被告乙○○與郭宏雖於同月25日又
      返甲○○住處拿取甲○○之換洗衣物時雖亦同時取走甲○○所有台灣土地銀行、台灣企銀、第一銀行、富邦銀行、
      彰化銀行存摺各1 本及聯邦銀行信用卡3 張、中國信託銀
      行信用卡及存摺等物，業如前述，惟由被告乙○○除拿甲○○之上開信用卡、存摺外，復拿取甲○○換洗衣物等情
      以觀，足見甲○○上開證述：因為我被她（乙○○）綁走
      ，而她要負責養我，所以要我告訴她密碼等語，較與事實
      相符，故縱令被告乙○○其間以施暴方式逼問甲○○上開
      信用卡、金融卡等密碼，惟其主要目的係要用以甲○○支
      付受拘禁期間所開銷費用之事實，應可確認，故公訴意旨
      認被告乙○○分別於96年11月22日強取甲○○身上物品，
      及另於同月25日自甲○○自住處取出之上開金融卡及存摺
      、信用卡後，再逼問甲○○其密碼，欲取其帳戶內財物，
      而認被告乙○○此部分係涉犯強盜罪云云，則有誤會。
（四）又被告乙○○取得上甲○○上開提款卡及信用卡後，經本
      院前審向台北富邦商銀行高雄分行、彰化商業銀行高雄分
      行、彰化商業銀行鳳山分行、台灣中小企業銀行大發分行
      、聯邦商業銀行、台灣土地銀行三民分行、中國信託商業
      銀行函查甲○○在上開銀行存款、交易明細及信用卡是否
      有停卡。惟依富邦商銀行高雄分行所檢送之往來明細覆稱
      ：帳戶內有存款98元，無交易記錄；彰化商業銀行高雄分
      行之往來明細，則存款有102 元，無交易記錄；彰化商業
      銀行鳳山分行存款餘額353 元，無交易記錄；台灣中小企
      業銀行大發分行96年11月20日存款1000元，同月22日（即
      遭剝奪行動自由之日）提款900 元；96年12月4 日存款37
      72元（此筆係在甲○○回復其自由後匯入）；聯邦商業銀
      行覆稱：甲○○持有該信用卡4 張，現金卡1 張，其中現
      金卡客戶已於93年6 月15日來電掛失，另信用卡卡號0000
      -0000-0000-0000 於98年7 月31日屆卡片到期日；台灣土
      地銀行三民分行無任何存款及交易記錄；中國信託商業銀
      行覆稱：甲○○現金卡因遲延繳款而於94年7 月8 日列為
      催收帳務；信用卡並未受強制停等情，此有上開各金融機
      構函文在卷可按（本院前審上更一53-75 頁）。另證人甲○○亦於原審證稱：我不知道戶頭有無被領出錢等語（原
      審一卷166 頁），是既無證據足以證明被告乙○○有以其
      手中所持有甲○○之金融卡提領甲○○在銀行中內存款，
      自難認被告乙○○有不法所有之意圖。又被告乙○○拘禁
      甲○○直至96年11月29日即向甲○○表示可自由離去之事
      實，業據證人郭宏證述在卷，並證稱：從96年11月29日
      之後就沒有再綁住甲○○了，其後在潘志健住處也沒有綁
      住甲○○等語（原審三卷22頁），復證稱：（96年11月29
      日以後）我有多次要讓甲○○離開，且我也有徵詢乙○○
      的意見，她也同意，但是甲○○就是不走，我也沒有辦法
      ，…96年11月29日甲○○有提議要去找丙○○，11月30日
      我們也有一起去，當時我駕車載潘昱抒、甲○○去丙○○
      的家，他（甲○○）的行動自由沒有被限制等語（原審三
      卷21-23 頁），核與證人潘昱抒證稱：（96年11月29日以
      後）在要回海洋大樓的路上時，我有聽到乙○○在車上時
      有問甲○○想要放你回去了，要不要等語，但甲○○說不
      要，就是說要跟隨乙○○，我不知道他的意思是什麼，甲○○就是這樣講等語（原審一卷201 頁）大致相符。另證
      人甲○○復證稱：後來他們（乙○○等人）有帶我出去網
      咖或是去唱歌、吃飯，這是（11月）29日之後的事情，詳
      細時間我不知道，去網咖2 次，至於去唱歌、吃飯幾次我
      記不清楚等語（原審一卷163 頁），足見被告乙○○自96
      年11月29日即未再拘束甲○○行動自由之事實，已甚明確
      。又由上開甲○○就銀行金融卡、信用卡及存摺內存款亦
      共計僅有600 多元，已如上述，顯見被告乙○○認無法再
      應付甲○○之日常開銷，而於96年11月29日即不再拘禁及
      限制甲○○行動自由之事實，應可確定。又甲○○自96年
      11月29日經被告乙○○等人同意其可任意離去後，其不但
      未予離去，竟又於96年11月30日上午7 時許，夥同被告乙○○、郭宏及綽號「妹妹」之不詳姓名成年女子等4 人
      共同將往高雄縣鳥松鄉○○街132 巷2 弄15號住處控制丙○○行動自由之事實，業據證人郭宏證述在卷，核與丙○○於警詢所供：96.11.30上午7 時30分，在高雄縣鳥松
      鄉○○街132 巷2 弄15號住處，有遭乙○○、甲○○及綽
      號『阿宏』（郭宏）、『妹妹』等4 人限制行動自由等
      語相符（偵卷61頁及反面），並於本院前審供稱：（你是
      否有發現甲○○有被脅迫的情況，如果甲○○要離開的話
      有無機會？）應該有機會，因為我們當時在燦坤刷卡時，
      甲○○絕對是有機會可以跑掉等語（本院前審上訴卷105
      頁），故甲○○於本院前審更一審雖供稱：（剛才被告陳
      述於11月29日之後就沒有拘禁你的自由有何意見？）我從
      跳車之前（96年12月12日）被告還有拘禁我云云，核與事
      實不符，自無足採。另其雖又供稱：（96年11月30日上午
      你有無跟乙○○、郭宏他們一起到丙○○住處？）有的
      。（那天你為何不趁機跑掉？）我的資料全部都被乙○○
      拿走了，身分證、駕照等東西，其他的機車行照有我父母
      親在小港的地址，我怕他們對我父母親不利，如果行照等
      資料我拿過手，我就會跑掉，當時我有手機，我想等他們
      出去時，我可以報警，等警察來一起查獲他們云云，是甲○○當時既有行動自由之機會得以報警將被告等人逮捕，
      則其不但未為，竟又與被告等人於同月30日共同妨害丙○○之行動自由，故其上開所述之情節，顯與事理有違，自
      不足採。
（五）又甲○○於96年12月10日與被告乙○○、郭宏前往乙○○友人潘志建住所借宿之事實，業據證人潘志建於偵訊證
      述在卷，並證稱：96.12.10乙○○、郭宏、甲○○有到
      我家，是像朋友一樣來，說要來找我玩，後來說要借住1
      、2 天，乙○○、甲○○他們也像是朋友，甲○○沒有精
      神不好或心情不好…甲○○有帶衣服，都在我家洗澡，乙○○、甲○○2 人睡我家客廳，郭宏自己回家睡等語（
      偵卷57頁），核與甲○○證述：伊在潘志建家有洗澡…，
      有去潘志建母親那邊吃飯或去網咖時，都沒有被綁住或蒙
      住臉等語相符（原審一卷159 頁），是甲○○於案發當時
      既可在潘志建住處洗澡及借宿，足見甲○○當時確已獲得
      行動自由已甚明確。另證人潘志建復證稱：從96.12.10乙○○、甲○○到我家後，郭宏每天到我家，我有帶他們
      去釣魚及喝酒，他們3 人也有自己出去，乙○○、甲○○
      在我家待2 天，第3 天刑事組就來了…，沒發現甲○○身
      上有受傷，也沒看到乙○○、郭宏對甲○○兇過，只有
      一次在我母親店前，乙○○打了甲○○1 巴掌，我不知道
      是何原因等語（偵卷57頁、58頁），故甲○○於98年12月
      12日搭乘乙○○所駕車輛前往行經屏東市某動物診所前突
      然下車至該診內尋求協助，並非當時遭被告乙○○拘束其
      行動自由所致，應係不滿其又因故遭被告乙○○毆打，始
      有上開離車求助之舉，應可確認。
（六）綜上所述，被告乙○○拘禁甲○○共計長達7 日餘之事證
      已甚明確，犯行洵堪認定。
參、論罪科刑及撤銷改判
一、核被告乙○○所為，係犯刑法第302 條第1 項之私行拘禁罪
    （分別在屏東縣萬丹鄉矮屋、海洋大樓10樓拘禁甲○○）及
    使人行無義務之事（迫使甲○○在屏東縣萬丹鄉矮屋內拿出
    其身上之皮包1 只《內有身分證、駕照、行照、第一商銀金
    融卡各1 張及5 百元紙鈔1 張、1 百元紙鈔4 張》及數目金
    額不詳之零錢、手機1 具及甲○○住處之鑰匙及在甲○○租
    處強迫甲○○說出台灣土地銀行等金融卡銀信用卡密碼）之
    罪，其先後2 次以強暴、脅迫方式強令甲○○行無義務之事
    ，時間密接，手法相同，侵害法益相同，獨立性相當薄弱，
    應僅論以強制罪之接續犯一罪。公訴人認被告乙○○此部分
    係犯刑法第328 條第1 項之強盜罪，尚有未洽，惟起訴之基
    本事實既屬相同，自應變更起訴法條。又按刑法第55條想像
    競合犯所謂之「一行為」，固不能以主觀要素為標準，而應
    以犯罪構成要件之客觀實行行為是否具有「同一性」為必要
    ，為其判斷依據，然此一相競合之構成要件實行行為，並不
    以「完全同一」為必要，只要有「部分之同一性」，即足以
    成立想像競合犯，故在第一個構成要件行為實行既遂後，行
    為終了前，復實現其他犯罪構成要件，仍應成立想像競合犯
    。本件被告乙○○所犯強制罪之行為，均在甲○○被拘禁之
    過程中所為，其所為強制行為及私行拘禁行為，對拘束被害
    人之意思及行動自由，已具有「部分之同一性」，應屬一行
    為觸犯上開2 罪名，為想像競合犯，應從一重罪，依私行拘
    禁罪處斷。公訴意旨另認被告乙○○被訴私行拘禁罪部分與
    強盜罪（本院業已變更起訴法條為強制罪），2 罪間應分論
    併罰，則有未合，亦附敘明。又被告乙○○、郭宏、「作
    胖仔」及另該名不詳名成年男子就妨害自由罪部分（在屏東
    縣萬丹鄉矮屋內）及被告乙○○、郭宏及潘昱抒就妨害自
    由罪部分（在海洋大樓10樓），均有共同犯意聯絡及行為分
    擔，均為共同正犯。又被告乙○○前因本案私行拘禁甲○○
    行為部分，雖經本院前審於98年3 月18日以98年度上訴字第
    34號判處有期徒刑1 年，並經最高法院於98年8 月13日以98
    年度台上字第4450號以其未補提上訴第三審上訴理由，而為
    程序上駁回上訴確定，惟此部分與本件所認定之私行拘禁罪
    部分，有實質上一罪關係，則上開私行拘禁罪部分，既經最
    高法院於99年1 月28日以99年度第台上字第637 號將本院前
    審於98年11月18日以98年度上更（一）第133 號關於乙○○
    犯強制罪部分（本院前審98年度上訴字第34號認此部分構成
    強盜罪）一併撤銷，則最高法院98年度台上字第4450號關於
    駁回乙○○犯私行拘禁部分之程序判決，自不發生實質上確
    定力（最高法院99度台上字第637 號判決參照），故本院仍
    得就被告乙○○被訴私行拘禁罪部分予以審理，附此敘明。
    又被告乙○○曾於94年間因妨害公務罪，經原審法院以94年
    度簡字第5323號判處有期徒刑3 月確定，甫於95年3 月23日
    易科罰金執行完畢，此有臺灣高等法院被告前案紀錄表附卷
    可稽，其於上開有期徒刑執行完畢後5 年內，故意再犯本件
    有期徒刑以上之罪，為累犯，應依刑法第47條第1 項之規定
    加重其刑。
二、原審就被告乙○○被訴強取甲○○身上金融卡等財物並逼問
    其密碼部分認係犯強盜罪，據以論罪科刑，固非無見，惟：
    (1)被告乙○○被訴強令甲○○取出身上之皮包1 只《內有身
    分證、駕照、行照、第一商銀金融卡各1 張及5 百元紙鈔1
    張、1 百元紙鈔4 張》及數目金額不詳之零錢、手機1 具及
    強令甲○○說出其之台灣土地銀行、台灣企銀、第一銀行及
    聯邦銀行信用卡、中國信託銀行信用卡之密碼，尚難認有強
    盜不法之意圖，此部應僅成立強制罪，已如前述，原審認此
    部分成立強盜罪，自有未合。(2)被告乙○○所犯上開強制罪
    及私行拘禁罪，2 罪間有想像競合犯關係，原審認被告所犯
    強盜罪及私行拘禁罪，有數罪併罰關係，亦有未恰。(3)被告
    乙○○拘禁甲○○時間自96年11月22日起迄96年11月29日止
    ，亦經認定如前，原審則認被告乙○○自96年11月22日起迄
    96年12月12日止，均為拘禁甲○○之期間，亦有未當。被告
    乙○○上訴意旨雖否認犯行，惟已於本院審理時坦承犯行（
    本院卷58頁反面、65頁反面），其指摘原判決不當，雖為無
    理由，惟原判決關於被告乙○○此部分既有上開瑕疵，自應
    由本院將原判決關於被告乙○○被訴強盜罪、妨害自由罪及
    定應執行刑部分均一併撤銷改判。爰審酌被告乙○○為逼使
    甲○○在其另案被訴強盜罪審理時為其有利之證述，復為迫
    其就範，除以膠帶綑綁甲○○雙手之方式控制被害人行動自
    由外，又將其私行拘禁，且其間又對被害人毆打成傷，其傷
    害罪部分雖據被害人甲○○已於原審撤回告訴，惟其以暴力
    手段，拘束害他人行動自由，已造成被害人身體上苦痛及心
    理上難以磨滅之傷害，量刑本不宜從輕，惟念及犯後坦承犯
    行，態度尚佳、教育程度為高中畢業及其犯罪手法、動機等
    一切情事，量處如有期徒刑2 年8 月，以示懲警。
肆、另被告乙○○被訴傷害罪部分及同案被告郭宏被訴妨害自
    由及傷害罪部分，分別業經本院前審及原審判決確定，故不
    另論列，亦附敘明。
據上論結，應依刑事訴訟法第369 條第1 項前段、第364 條、第
299 條第1 項前段、第300 條，刑法第302 條第1 項、第304 條
第1 項、第55條、第47條第1 項、第28條，刑法施行法第1 條之
1 ，判決如主文。
本案經檢察官陳建年到庭執行職務。
中    華    民    國    99    年    6    月      9   日
                    刑事第十庭  審判長法  官 陳中和
                                      法  官 林水城
                                      法  官 李政庭
以上正本證明與原本無異。
如不服本判決應於收受本判決後10日內向本院提出上訴書狀，其
未敘述上訴理由者，並得於提起上訴後10日內向本院補提理由書
狀（均須按他造當事人之人數附繕本）「切勿逕送上級法院」。
中    華    民    國    99    年    6    月      9   日
                                      書記官 周青玉
附錄本件判決論罪科刑法條：
刑法第304條
以強暴、脅迫使人行無義務之事或妨害人行使權利者，處3 年以
下有期徒刑、拘役或3 百元以下罰金。
前項之未遂犯罰之。
刑法第302條
私行拘禁或以其他非法方法，剝奪人之行動自由者，處5 年以下
有期徒刑、拘役或3 百元以下罰金。
因而致人於死者，處無期徒刑或 7 年以上有期徒刑，致重傷者
，處3 年以上 10 年以下有期徒刑。
第 1 項之未遂犯罰之。

司法院資訊處製作；財團法人民間司法改革基金會備份。
